# 非同控合并少数股东持有的卖出期权

提问人：ryanatwork 时间：2022-09-06 10:16:41
陈版好，
看了《（ 2020 年版）上市公司执行企业会计准则案例解析》的案例3-16 ，以及问题4-1-12和您在论坛先前的答复，还是有些疑问。
参考证监会的案例，A上市公司从C公司收购了B公司60%股权，收购对价1.8亿元。B公司可辨认净资产在购买日公允价值1.0亿元。C公司有权在两年内将持有的剩余40%股权以1.2亿元转让给A公司。
（ 1 ）根据案例的解答，合并层面需要就卖出期权的回购义务确认相关负债，金额为回购义务现值1.2亿元，且这部分是作为合并成本的一部分，企业合并成本是现金1.8亿元+回购义务现值1.2亿元=3亿元。而母公司A的个别报表层面无需确认卖出期权的全额负债，也就是说A公司个别报表确认的长期股权投资，应该是现金1.8亿元+衍生工具负债金额（假设是0.2亿元）=2.0亿元。
但是根据准则，非同一控制下的合并，以企业合并成本作为长期股权投资的初始投资成本，怎么理解这里长期股权投资初始确认金额与合并成本之间的差异？
（ 2 ）上述条件下，合并调整分录是怎样的（假设是不确认少数股东的情况）？母公司单体确认的交易性金融负债如何过渡到合并层面的回购义务现值金额，是否在合并过程中冲回？还是按照1.2亿元与0.2亿元的差额在合并层面调整？
借：B公司可辨认净资产 10,000
商誉 20,000?
贷：长期股权投资 （18,000现金+2,000交易性金融负债）
卖出期权负债 10,000?
（ 3 ）衍生工具在个别报表的后续计量的分录是怎样的？是否计入损益？

回答人：chenyiwei
不论是证监会的案例解析，还是《中审众环研究》中的问题解答，都强调此时要判断此时少数股东是否真正享有子公司的股东权益，即合并报表层面是否需要确认少数股权。
如果少数股东真正享有子公司少数股权的，则合并报表层面需确认少数股东权益，同时确认一项回购自身权益工具的合同义务（金融负债，金额为回购款的折现值全额），此时，由于在合并报表中同时确认少数股权和回购义务相关负债，故确认回购义务相关负债的对应科目为借记权益（如资本公积）。同时后续的少数股权收购和此次的企业合并也不构成一揽子交易，故在购买日只能就已完成收购的这部分股权（不含少数股权）计算商誉。后续进一步收购少数股权则按权益性交易处理。在这种情况下，母公司个别报表层面仅就已完成收购的部分确认长投，以及确认一项衍生金融负债（授予少数股东的卖出期权）。
如果少数股东只是形式，已不再真正享有子公司少数股权，则合并报表层面不确认少数股东权益，只需确认一项回购自身权益工具的合同义务（金融负债，金额为回购款的折现值全额）。同时后续的少数股权收购和此次的企业合并构成一揽子交易，故在购买日应就全部子公司股权（包含名义上的少数股权）计算商誉。后续进一步收购少数股权作为对合并报表层面该项金融负债的结算处理。此时个别报表层面的处理与合并报表层面类似，按全部子公司股权确认长投，同时在个别报表层面也需要挂出后续收购子公司剩余股权的负债。
在上述第二种情况下，个别报表和合并报表之间的视角差异基本不存在，从个别报表转换到合并报表基本无重大问题。
在上述第一种情况下，合并报表和个别报表层面存在视角差异调整。抵销分录的编制较为复杂，相当于先冲回个别报表层面确认卖出期权相关负债，而重新在合并报表层面确认一项回购义务相关负债，并对应冲减合并报表层面的归母权益（如资本公积）。

提问人：ryanatwork 时间：2022-09-08 22:27:48
感谢陈版，理解您这里说的，但是结合到下面应用指南里的例题，又有些疑问。
1 ）例题结论说“由于看跌期权使集团整体承担了不能无条件避免的支付现金的合同义务,因此该少数股东权益不再符合 权益工具定义”，没有明白这里的因果关系，为何可以直接判断少数股东不再符合权益工具定义？
2 ）合并层面确认负债的步骤，是否先冲回母公司单体衍生工具、合并，再做，借：少数股东权益，贷：其他流动负债（回购义务现值），差额计入资本公积？
3 ）个别报表层面与合并层面存在视角差异，需要先冲衍生工具，后确认回购义务负债？
【例 10 】 甲公司为乙公司的母公司, 其向乙公司的少数股东签出一份在未来 6 个月后以乙公司普通股为基础的看跌期权。如果 6 个月后乙公司股票价格下跌,乙公司少数股东有权要求甲公司无条件地以固定价格购入乙公司少数股东所持有的乙公司股份。
在本例甲公司的个别财务报表中, 由于该看跌期权的价值随着乙公司股票价格的变动而变动, 并将于未来约定日期进行结算, 因此该看跌期权符合衍生工具的定义而确认为一项衍生金融负债。
在乙公司财务报表中,少数股东所持有的乙公司股份则是其自身权益工具。而在集团合并报表层面,由于看跌期权使集团整体承担了不能无条件避免的支付现金的合同义务,因此该少数股东权益不再符合 权益工具定义,而应确认为一项金融负债,其金额等于回购所需支付金额的现值。

回答人：chenyiwei
“该少数股东权益不再符合 权益工具定义”似乎不合理。个人理解少数股东权益还是要确认的，只是回购义务相关负债需要同时确认，不否认少数股权自身继续作为权益工具。